ACORDAO-COMPLETO-2446749

ACÓRDÃO 4065/2020 ATA 47/2020 - PLENÁRIO

VISTOS, relatados e discutidos estes autos de tomada de contas especial instaurada pelo Instituto Nacional de Colonização e Reforma Agrária em desfavor da Fundação de Apoio à Ciência e Tecnologia e de José Pinheiro Marques, seu ex-diretor-presidente, em razão da não comprovação da regular aplicação de recursos repassados por meio de convênios firmados visando à formação continuada de professores, curso de alfabetização de jovens e adultos e capacitação/escolarização de educadores.
	ACORDAM os ministros do Tribunal de Contas da União, reunidos em sessão extraordinária do Plenário, ante as razões expostas pela relatora, e com fundamento no art. 93 da Lei 8.443/1992 c/c o art. 199, §2º, do Regimento Interno, em:
9.1. arquivar o presente processo de tomada de contas especial, sem cancelamento do débito, a cujo pagamento continuarão obrigados José Pinheiro Marques e Fundação de Apoio à Ciência e Tecnologia, para que lhes possa ser dada quitação;
9.2. dar ciência desta decisão aos responsáveis.

Tomada de contas especial instaurada em razão de não comprovação da regular aplicação de recursos repassados por meio de convênios que tinham por objetivo a formação continuada de professores e a alfabetização de jovens e adultos.

Instituto Nacional de Colonização e Reforma Agrária.

3. Responsáveis: Fundação de Apoio à Ciência e Tecnologia - Fact (CNPJ 02.067.074/0001-70) e José Pinheiro Marques (CPF XXX.091.053-XX).

13.1. Ministros presentes: José Mucio Monteiro (Presidente), Walton Alencar Rodrigues, Benjamin Zymler, Augusto Nardes, Aroldo Cedraz, Raimundo Carreiro, Ana Arraes (Relatora), Bruno Dantas e Vital do Rêgo.
13.2. Ministros-Substitutos presentes: Augusto Sherman Cavalcanti, Marcos Bemquerer Costa, André Luís de Carvalho e Weder de Oliveira.

ACORDAO-COMPLETO-2486344

Acórdão de Relação 9035/2021 - Primeira Câmara

Acórdão de Relação

Primeira Câmara

ACORDAO-COMPLETO-2469220

Acórdão de Relação 826/2021 - Plenário

ANA ARRAES

Adoto como relatório a instrução da Secretaria de Controle Externo de Tomada de Contas Especial, que contou com a anuência de seu corpo dirigente e do representante do Ministério Público junto ao TCU (peças 119 a 122) :
"INTRODUÇÃO
1.	Cuidam os autos de tomada de contas especial instaurada por Instituto Nacional de Colonização e Reforma Agrária, em desfavor de José Pinheiro Marques (CPF: XXX.091.053-XX) , então Diretor-Presidente, e da Fundação de Apoio à Ciência e Tecnologia - FACT (CNPJ: 02.067.074/0001-70) , em razão de não comprovação da regular aplicação dos recursos repassados pela União realizadas por meio do Convênio CRT/MA/1.000/04, registro Siafi 509138, (peça 8) , e do Convênio CRT/MA/4.000/2004, firmados entre o Instituto Nacional de Colonização e Reforma Agrária (INCRA) e a Fundação de Apoio à Ciência e Tecnologia - FACT (peça 64) , e que tinham por objeto a 'Formação continuada de 35 (trinta e cinco) professores em magistério de nível médio dos assentamentos do INCRA/MA	' e 'Curso de Alfabetização de jovens e adultos e Capacitação/Escolarização de Educadores', respectivamente.
HISTÓRICO
Convênio CRT/MA/1.000/2004
2.	Em 24/7/2013, com fundamento na IN/TCU 71/2012, alterada pela IN/TCU 76/2016 e DN/TCU 155/2016, o dirigente da instituição Instituto Nacional de Colonização e Reforma Agrária autorizou a instauração da tomada de contas especial (peça 36) . O processo foi registrado no sistema e-TCE com o número 2076/2018.
3.	O Convênio CRT/MA/1.000/04, registro Siafi 509138, foi firmado no valor de R$ 354.880,00, sendo R$ 312.880,00 à conta doconcedente e R$ 42.000,00 referentes à contrapartida do convenente. Teve vigência de 16/8/2004 a 25/12/2008, com prazo para apresentação da prestação de contas em 25/2/2009. Os repasses efetivos da União totalizaram R$ 312.880,00, repassados nas seguintes datas (peça 20, p. 3) :
	Valor da parcela
	Data da Liberação

	R$ 54.480,00
	18/08/2004

	R$ 50.000,00
	14/10/2005

	R$ 105.880,00
	16/11/2006

	R$ 102.520,00
	03/12/2007

4.	A prestação de contas e complementações enviadas, bem como a execução física, foram analisadas por meio dos documentos constantes nas peças 11, 15, 19, 20, 21, 23, 26-27, 33, 35, 42, 48, 50 52 e 53.
5.	Conforme pode ser visualizado em tais peças, os técnicos do INCRA e os asseguradores do Programa Nacional de Educação na Reforma Agrária (PROCERA) , mediante relatórios de acompanhamento e final, consideraram a avença integralmente executada, sem questionamentos, culminando na formatura de 41 profissionais, seis a mais que o previsto (peças 11,15,19 e 20) .
6.	O débito apontado, no valor original de R$ 53.519,17, envolve, conforme Relatório da Contabilidade (peça 52) , acatado pelo Superintendente Regional do INCRA/SR (12) MA, as seguintes irregularidades:  
	Irregularidades 
	Valor do débito (R$) 

	Não comprovação da contrapartida
	42.000,00

	Rendimento da aplicação financeira 
	1.694,16

	Tarifas bancárias (impostos indevidos) 
	8.455,00

	Valor pago a maior (NF 425501) 
	   400,00

	Pagamento sem comprovantes
	1.200,00

	Recibo indevido
	     70,00

	Total
	53.519,16

Convênio CRT/MA/4.000/2004
7.	Em 25/09/2017, com fundamento na IN/TCU 71/2012, alterada pela IN/TCU 76/2016 e DN/TCU 155/2016, o dirigente da instituição Instituto Nacional de Colonização e Reforma Agrária autorizou a consolidação do débito apurado neste convênio (abaixo do valor mínimo de R$ 100.000,00 previsto no referido normativo) no âmbito da tomada de contas especial nº 54230.000205/2014-14 já instaurada no âmbito do Convênio CRT/MA/1.000/2004 (peças 54 e 55) . O processo foi registrado no sistema e-TCE com o número 2076/2018.
8.	O Convênio CRT/MA/4.000/2004, registro Siafi 518021, foi firmado no valor de R$ 545.400,00, sendo R$ 540.000,00 à conta do concedente e R$ 5.400,00 referentes à contrapartida do convenente. Teve vigência de 30/12/2004 a 31/10/2006, com prazo para apresentação da prestação de contas em 30/12/2009 (peça 64 e 72) . Os repasses efetivos da União totalizaram R$ 540.000,00, repassados em duas parcelas de R$ 270.000,00 em 31/12/2004 e 26/10/2005 (peça 74, p.4) .
9.	A prestação de contas e complementações enviadas, bem como a execução física, foram analisadas por meio dos documentos inseridos nas peças 66, 74, 75-76, 77, 78-79, 80, 81, 83 e 84.
10.	Conforme pode ser visualizado em tais peças, os técnicos do INCRA e os asseguradores do Programa Nacional de Educação na Reforma Agrária (PROCERA) , mediante relatório de acompanhamento e final, consideraram a avença integralmente executada, sem questionamentos (peças 66 e 74) .
11.	O débito final apontado, no valor original de R$ 13.079,00, envolve, conforme conclusão do Comitê de Decisão Regional (CDR) (peça 84) , a falta de aplicação dos recursos repassados no mercado financeiro.
Conclusão do Tomador de Contas 
12.	O fundamento para a instauração da Tomada de Contas Especial, conforme consignado na matriz de responsabilização elaborada pelo tomador de contas, foi a constatação das seguintes irregularidades, abrangendo os dois convênios: 
Irregularidade na execução financeira das despesas tais como não recolhimento do valor da contrapartida evidenciado em manifestação do chefe da contabilidade (Convênio CRT/MA/1.000/2004) .
Pagamento indevido de tarifas bancárias, no âmbito do convênio descrito como 'Formação continuada de 35 (trinta e cinco) professores em magistério de nível médio dos assentamentos do INCRA' (Convênio CRT/MA/1.000/2004) .
Não comprovação da execução física e/ou financeira do objeto do convênio (Convênio CRT/MA/1.000/2004) .
Ausência de aplicação dos recursos federais repassados à conta do convênio descrito como 'FORMACAO CONTINUADA DE 35 (TRINTA E CINCO) PROFESSORES EM MAGISTERIO//DE NIVEL MEDIO DOS ASSENTAMENTOS DO INCRA/MA.,' no mercado financeiro.
13.	Cabe destacar que a última irregularidade acima descrita está relacionada ao Convênio CRT/MA/4.000/2004, registro Siafi 518021, que tem por objeto 'Curso de Alfabetização de jovens e adultos e Capacitação/Escolarização de Educadores', restando equivocada a matriz de responsabilização neste aspecto.
14.	Os responsáveis arrolados na fase interna foram devidamente comunicados e, diante da ausência de justificativas suficientes para elidir as irregularidades e da não devolução dos recursos, instaurou-se a tomada de contas especial.
15.	No relatório (peça 111) , o tomador de contas concluiu que o prejuízo importaria no valor original de R$ 66.598,16, imputando-se a responsabilidade a José Pinheiro Marques, na condição de gestor dos recursos e Fundação de Apoio à Ciência e Tecnologia - Fact, na condição de contratado.
16.	Em 24/3/2020, a Controladoria-Geral da União emitiu o relatório de auditoria (peça 114) , em concordância com o relatório do tomador de contas. O certificado de auditoria e o parecer do dirigente do órgão de controle interno concluíram pela irregularidade das presentes contas (peças 115 e 116) .
17.	Em 30/4/2020, o ministro responsável pela área atestou haver tomado conhecimento das conclusões contidas no relatório e certificado de auditoria, bem como do parecer conclusivo do dirigente do órgão de controle interno, manifestando-se pela irregularidade das contas, e determinou o encaminhamento do processo ao Tribunal de Contas da União (peça 117) .
ANÁLISE DOS PRESSUPOSTOS DE PROCEDIBILIDADE DA IN/TCU 71/2012
Apreciação do Prejuízo ao Contraditório e Ampla Defesa
18.	Verifica-se que não houve o transcurso de mais de dez anos desde o fato gerador sem que tenha havido a notificação dos responsáveis pela autoridade administrativa federal competente (art. 6º, inciso II, c/c art. 19 da IN/TCU 71/2012, modificada pela IN/TCU 76/2016) , uma vez que o fato gerador das irregularidades sancionadas ocorreu em 25/02/2009 e 30/12/2006, datas limites para apresentação  das prestações de contas do Convênio CRT/MA/1.000/04 e do Convênio CRT/MA/4.000/2004, respectivamente, e os responsáveis foram notificados sobre as irregularidades e sobre a consolidação dos débitos pela autoridade administrativa competente conforme abaixo:  
18.1.	José Pinheiro Marques, conforme justificativas apresentadas ao INCRA em 04/01/2010 em relação ao parecer financeiro (peça 22, p. 1-4) , em relação ao Convênio CRT/MA/1.000/04; e por meio do Ofício INCRA/SR (12) G/Nº662,2007, respondido em 14/01/2008 (peça 75, p. 9) , em relação ao Convênio CRT/MA/4.000/2004, e também por meio do ofício acostado à peça 86, p. 3, recebido conforme resposta acostada em 21/11/2017 (peça 87) , relativo às duas avenças.
18.2.	Fundação de Apoio à Ciência e Tecnologia - Fact, conforme justificativas apresentadas ao INCRA em 04/01/2010 em relação ao parecer financeiro (peça 22, p. 1-4) , em relação ao Convênio CRT/MA/1.000/04; e por meio do Ofício INCRA/SR (12) G/Nº 662/2007, respondido em 14/01/2008 (peça 75, p. 9) , em relação ao Convênio CRT/MA/4.000/2004, e também por meio do ofício acostado à peça 86, p. 1, recebido conforme resposta acostada em 21/11/2017 (peça 87) , relativo às duas avenças..
19.	Deve ser esclarecido, que os responsáveis, durante todo o período da análise das prestações de contas e, inclusive, também após a instauração da tomada de contas especial, tomaram ciência e se manifestaram sobre as irregularidades apontadas nos diversos pareceres, conforme as inúmeras peças de defesa reportadas no item 'Exame Técnico', deste relatório.
Valor de Constituição da TCE 	
20.	Verifica-se, ainda, que o valor atualizado do débito apurado (sem juros) em 1/1/2017 é de R$ 123.311,76, portanto superior ao limite mínimo de R$ 100.000,00, na forma estabelecida conforme os arts. 6º, inciso I, e 19 da IN/TCU 71/2012, modificada pela IN/TCU 76/2016. 
OUTROS PROCESSOS/DÉBITOS NOS SISTEMAS DO TCU COM OS MESMOS RESPONSÁVEIS
21.	Informa-se que foi encontrado processo no Tribunal com os mesmos responsáveis:
	Responsável
	Processos

	José Pinheiro Marques
	Processo 007.346/2012-3 [CBEX, encerrado, 'COBRANÇA EXECUTIVA DE MULTA ORIGINÁRIA DO (S) AC (S) AC-409-3/2009-1C    , REFERENTE AO TC Processo 002.795/2006-0']
Processo 011.608/2004-2 [REPR, encerrado, 'REPRESENTAÇÃO PELA APURAÇÃO DE POSSÍVEIS IRREGULARIDADES OCORRIDAS NO ÂMBITO DO CONSELHO REGIONAL DE ENGENHARIA, ARQUITETURA E AGRONOMIA DO ESTADO DO MARANHÃO, CONFORME RELÁTORIO DE AUDITORIA Nº 007/04-CREA-MA, RELATIVO AO EXERCÍCIO DE 2003 DO CREA-MA. ']
Processo 021.291/2010-1 [TCE, encerrado, 'TOMADA DE CONTAS ESPECIAL DA SECRETARIA DE ESTADO DE DESENVOLVIMENTO SOCIAL DO MARANHÃO. REFERE-SE AO CONVÊNIO MTE/SEFOR/CODEFAT Nº 006/99']
Processo 018.578/2006-0 [TCE, encerrado, 'TOMADA DE CONTAS ESPECIAL CONTRA O SRº JOSÉ PIMHEIRO MARQUES EX-PRESIDENTE DO CONSELHO REGIONAL DE ENGENHARIA E ARQUITETURA DO MA. - CREA/MA E O SRº RAYMUNDO JOSÉ ARANHA PORTELADA  ATUAL PRESIDENTE DO CONSELHO']
Processo 002.795/2006-0 [REPR, encerrado, 'COMUNICA A OCORRÊNCIA DE POSSÍVEIS IRREGULARIDADES NO CREA/MA, PERTINENTES À GESTÃO 2002/2005']
Processo 003.820/2002-7 [PCSP, encerrado, 'PRESTAÇÃO DE CONTAS SIMPLIFICADA - EXERCÍCIO DE 2000']

	Fundação de Apoio a Ciência e Tecnologia - Fact
	Processo 021.291/2010-1 [TCE, encerrado, 'TOMADA DE CONTAS ESPECIAL DA SECRETARIA DE ESTADO DE DESENVOLVIMENTO SOCIAL DO MARANHÃO. REFERE-SE AO CONVÊNIO MTE/SEFOR/CODEFAT Nº 006/99']

22.	A tomada de contas especial está, assim, devidamente constituída e em condição de ser instruída.
EXAME TÉCNICO			 
23.	Da análise dos documentos presentes nos autos, verifica-se que José Pinheiro Marques (CPF: XXX.091.053-XX) e Fundação de Apoio à Ciência e Tecnologia - Fact (CNPJ: 02.067.074/0001-70) eram as pessoas responsáveis pela gestão e execução dos recursos federais recebidos por meio do Convênio CRT/MA/1.000/04, registro Siafi 509138, e do  Convênio CRT/MA/4.000/2004, registro Siafi 518021, tendo como prazo para prestação de contas as datas de 25/02/2009 e 30/12/2009, respectivamente, cujos débitos apurados foram consolidados neste processo de tomada de contas especial.
24.	Verifica-se que foi dada oportunidade de defesa aos agentes responsabilizados na fase interna, em obediência aos princípios constitucionais que asseguram o direito ao contraditório e à ampla defesa (art. 5º, inciso LV, da Constituição Federal) , conforme detalhado no item 'Análise dos Pressupostos de Procedibilidade da IN/TCU 71/2012', subitem 'Prejuízo ao Contraditório e Ampla Defesa'.
25.	Após análise das peças que compõem os autos, foi possível verificar um grave equívoco nos pareceres financeiros finais acerca das irregularidades e do valor de débito a ser imputado no âmbito do  Convênio CRT/MA/1.000/04, registro Siafi 509138.
26.	Com efeito, até o parecer financeiro elaborado em 30/07/2010 (peça 23) , havia cobrança dos valores relativos à contrapartida, pois ela não teria sido depositada na contracorrente respectiva, inobstante as repetidas defesas apresentadas pela convenente no sentido de que os valores previstos a este título estariam equivocados - no lugar de R$ 42.000,00, seria devido apenas 1% do valor federal, no caso, R$  3.128,80, e que, de acordo com os termos do convênio, deveriam ser efetivados em bens e serviços (peça 22, p.1-4, 5-6, 9-11,13-14, 15-17) . 
27.	Em seguida, novos elementos de defesa foram apresentados às peças 25 e 25, inclusive requerendo a consideração como contrapartida do valor de R$ 48.446,68, relativos a despesas realizadas pela própria FACT, abrangendo essencialmente pagamento de pessoal, além do depósito de R$ 4.000,00 na contracorrente específica.
28.	Em novo e detalhado parecer financeiro elaborado em 7/07/2011 (equivocadamente datado como 07/07/2010) , a questão da contrapartida foi novamente analisada, mantendo-se como valor inicial previsto R$ 42.000,00, inobstante a legislação estabelecer percentual menor, mas que deveria realmente ser aportado ao convênio mediante bens e serviços, de acordo com o MEMO/lNCRA/SR/PRONERA nº 84/2010 (peça 26, p. 1-2) .
29.	Além disso, tal parecer também analisou a questão dos supostos recibos relativos a pagamentos de pessoal que estariam rasurados, considerando o fato esclarecido, ante os argumentos  prestados pela convenente e apresentação de novos recibos pelos beneficiários (peças 26, p.2 e 27, 10-12) , concluindo por excluir das pendências finais irregularidades envolvendo a contrapartida (peça 27, p. 15-16) .
30.	Após novas defesas  (peças 31,34 e 40) ,  e elaboração dos subsequentes pareceres financeiros (33 e 35) e respectivas notificações aos responsáveis, foi elaborada a Análise Financeira SR (12) nº 34/2014, em 27/11/2014, ignorando totalmente as defesas e análises anteriores em relação a este tópico, mantendo a irregularidade concernente à contrapartida como questionada inicialmente, posição essa não alterada posteriormente, inobstante novos argumentos trazidos aos autos pela convenente (peças 47 e 49) . 
31.	Ante o exposto, foi possível constatar o equívoco da comissão de tomada de contas especial ao manter esta irregularidade uma vez que, além do relatado acima, o termo de convênio, na sua Cláusula quarta, Parágrafo Terceiro previa que os recursos da contrapartida deveriam ser comprovados com as despesas especificadas no Plano de Trabalho, ou seja, com despesas de pessoal (peça 8, p. 4 e 9) , com documentação comprobatória acatada pelos técnicos do INCRA, conforme acima.
32.	Deste modo, deveriam mantidos como débito os demais valores, que somam R$ 11.519,16, detalhados no item 6 acima.
33.	Já no que se refere ao Convênio CRT/MA/4.000/2004, após inúmeros esclarecimentos e consequentes análises financeiras da prestação de contas final apresentada (peças 75, 77, 78-79, 80, 81 e 83) , restou apurado como débito o valor de R$ 13.079,00, relativo à ausência de aplicação dos recursos federais recebidos no mercado financeiro (peça 84) . 
34.	 Ora, considerando que, excluídos os valores equivocadamente inseridos como débito em relação ao Convênio CRT/MA/1.000/04, restaria como valor a ser ressarcido o montante de R$ 11.519,16, e, quanto ao Convênio CRT/MA/4.000/2004, restaria o valor de R$ 13.079,00, chega-se à conclusão que a instauração tomada de contas especial deveria ter sido dispensada ante o disposto no art. 6º, inciso I, da Instrução Normativa TCU nº 71, de 2012, uma vez que os dois valores somados, atualizados para a data de 01/01/2017, a partir da data do primeiro repasse observado, resultariam em R$ 56.275,67, inferior ao limite mínimo de R$ 100.000,00 ali previsto.
35.	Desse modo, ante o disposto no art.19, caput, e inciso II, do mesmo normativo, o presente processo deve ser arquivado, com fulcro no art. 169, inciso IV, e art. 213, do Regimento Interno do TCU (RITCU) . 
36.	Por último esclareço que o Sr. José Pinheiro Marques, ex-diretor presidente da Fundação de Apoio à Ciência e Tecnologia - Fact, responsável solidário nos presentes autos, faleceu em 2020, conforme dados extraídos do base de dados da Receita Federal no sistema CPF. 
CONCLUSÃO
37.		A partir dos elementos constantes nos autos e do exame das ocorrências descritas na seção 'Exame Técnico', foi possível definir a necessidade de arquivamento deste processo, sem cancelamento do débito, com fundamento no art. 169, inciso VI, e art. 213 do Regimento Interno/TCU.
PROPOSTA DE ENCAMINHAMENTO
38.	Diante do exposto, submetem-se os autos à consideração superior, propondo:
a)	arquivar a presente tomada de contas especial,  sem cancelamento do débito, a cujo pagamento continuarão obrigados os devedores, para que lhes possa ser dada quitação, nos termos do art. 6º, inciso I , e 19, caput e § 2º, da IN TCU, nº 71, de 2012, do art. 1º, inciso I, da Lei 8.443/1992 c/c os arts. 169, inciso VI, e 213 do Regimento Interno do TCU; e
b)	dar ciência da deliberação que vier a ser proferida ao Instituto Nacional de Colonização e Reforma Agrária (INCRA) e aos responsáveis." 
	É o relatório.

não há.

Subprocurador-geral Lucas Rocha Furtado.

TOMADA DE CONTAS ESPECIAL. CONVÊNIO ENTRE O INSTITUTO NACIONAL DE COLONIZAÇÃO E REFORMA AGRÁRIA E A FUNDAÇÃO DE APOIO À CIÊNCIA E TECNOLOGIA. OCORRÊNCIA, COM PREJUÍZO DE PEQUENO VALOR. ARQUIVAMENTO SEM CANCELAMENTO DO DÉBITO.

TOMADA DE CONTAS ESPECIAL (TCE)

Secretaria de Controle Externo de Tomada de Contas Especial (SecexTCE).

Trata-se de tomada de contas especial instaurada pelo Instituto Nacional de Colonização e Reforma Agrária (Incra) em desfavor da Fundação de Apoio à Ciência e Tecnologia (Fact) e de José Pinheiro Marques, seu ex-diretor-presidente, em razão da não comprovação da regular aplicação de recursos repassados por meio de convênios firmados visando à formação continuada de professores, curso de alfabetização de jovens e adultos e capacitação/escolarização de educadores.
O convênio CRT/MA/1.000/04 - com vigência entre 16/8/2004 e 25/12/2008 - foi firmado no valor de R$ 354.880,00, sendo R$ 312.880,00 à conta do concedente e R$ 42.000,00 a contrapartida do convenente, com prazo para apresentação da prestação de contas em 25/2/2009. O convênio CRT/MA/4.000/2004, por sua vez, no valor de R$ 545.400,00 - R$ 540.000,00 à conta do concedente e R$ 5.400,00 a contrapartida - vigeu de 30/12/2004 a 31/10/2006 -, e o prazo para apresentação da prestação de contas datou de 30/12/2009.
De acordo com as informações constantes dos autos, ambas as avenças foram integralmente executadas, sem questionamentos, mas houve o apontamento de débitos. 
No convênio CRT/MA/1.000/04, apontou-se prejuízo no valor original de R$ 53.519,17, decorrente da não comprovação da contrapartida, de rendimento da aplicação financeira, de tarifas bancárias (impostos indevidos) , de valor pago a maior, de pagamentos sem comprovantes e de recibo indevido. Já o débito apontado no convênio CRT/MA/4.000/2004, no valor original de R$ 13.079,00, decorreu da falta de aplicação dos recursos repassados no mercado financeiro.
A ausência de justificativas suficientes para elidir as irregularidades e a não devolução dos recursos levaram à instauração desta TCE, com prejuízo total no valor original de R$ 66.598,16, de responsabilidade de José Pinheiro Marques - gestor dos recursos - e da Fundação de Apoio à Ciência e Tecnologia, contratada.
O exame realizado pela Secretaria de Controle Externo de Tomada de Contas Especial, no entanto, apontou que houve equívoco nos pareceres financeiros de uma das avenças, conclusão com a qual concordo.
De fato, de acordo com o parágrafo terceiro da cláusula quarta do Convênio CRT/MA/1.000/04 (peça 8) , a contrapartida da avença - no valor de R$ 42.000,00 - seria comprovada por meio de despesas especificadas no plano de trabalho - anexo I da avença -, no qual se constava que esses gastos se dariam com despesas de pessoal.
Documento denominado "Informação SR- (12/Nº 11/2011) " (peças 26 e 106) , de lavra do próprio Instituto Nacional de Colonização e Reforma Agrária, confirma o valor pactuado para essa contrapartida e a forma de participação em bens e serviços, e não em recursos financeiros.
Resta verificar se foram realizadas despesas de pessoal no valor de R$ 42.000,00 à custa da Fundação de Apoio à Ciência e Tecnologia, no âmbito do Convênio CRT/MA/1.000/04, de modo que se possa garantir que se realizou efetivamente a contrapartida especificada.
Compulsando a documentação constante dos autos, observei que o mencionado documento "Informação SR- (12/Nº 11/2011) " traz informações que dirime essa questão. Nesse parecer financeiro, esclarece o Incra que, "Como a convenente se manifestou quanto as pendências acima [problemas nos recibos encaminhados] e apresentou novos recibos para comprovação da contrapartida, entendemos que este item pode ser acatado".
Destarte, elide-se a maior parcela do débito relativo ao convênio CRT/MA/1.000/04, restando apenas o valor histórico de R$ 11.519,17. Considerando que o débito decorrente do Convênio CRT/MA/4.000/2004 permaneceu inalterado, alcança-se débito total histórico de R$ 24.598,17, o qual, atualizado alcança acerca de R$ 45.000,00.
Nessas circunstâncias, considerando que dano é de pouca monta e seu custo de cobrança será certamente superior ao próprio prejuízo apurado, anuo à proposta da SecexTCE de que deve o presente processo ser arquivado, sem cancelamento do débito, com fundamento nos arts. 199, § 2º, do RI/TCU e 93 da Lei 8.443/1992.
	Ante o exposto, voto por que seja adotada a minuta de acórdão que submeto à apreciação deste Colegiado.
TCU, Sala das Sessões Ministro Luciano Brandão Alves de Souza, em 8 de dezembro de 2020.
ANA ARRAES 
Relatora